【裁判字號】    92,台上,6578
【裁判日期】    921127
【裁判案由】    違反毒品危害防制條例
【裁判全文】
最高法院刑事判決                              九十二年度台上字第六五七八號
    上  訴  人  蔡旻威
                        （另案在台灣台南監獄台南分監執行）
右上訴人因違反毒品危害防制條例案件，不服台灣高等法院台南分院中華民國九十二
年九月十二日第二審判決（九十一年度上訴字第八一九號，起訴案號：台灣台南地方
法院檢察署九十年度偵字第一一七二三號），提起上訴，本院判決如左：
    主  文
原判決關於販賣第一級毒品部分撤銷，發回台灣高等法院台南分院。
    理  由
本件原判決認定上訴人甲○○（原名蘇天何，綽號「大胖和」）曾因違反肅清煙毒條
例案件，經原審法院判處有期徒刑四年，於民國八十六年一月十八日執行完畢，仍不
知悔改，基於意圖營利之概括犯意，先後以其借用之0000000000號行動電
話（含晶片）一支及不詳號碼之行動電話為聯絡工具，自九十年四、五月間某日起，
或在台南縣永康市○○○路五四號附近，或在台南市○○路樺谷飯店附近，先後販賣
第一級毒品海洛因予馬淑儀，新台幣（下同）二千元份者賣二次，一千元份者賣十五
次。又於九十年十月七日下午一時許，在台南縣永康市○○○路五四號台南企銀前，
以價格一千元販賣第一級毒品海洛因一小包予陳旻富。嗣於九十年十月九日下午二時
許，經警循線在台南縣永康市○○○路五四號前，查獲約於該址正著手欲向上訴人購
買毒品海洛因之陳旻富，但雙方尚未交錢，亦未交付海洛因，並經警扣得甲○○所有
之海洛因四小包（驗餘海洛因淨重計０‧五一公克、包裝重計０‧九九公克），並自
甲○○住處台南縣永康市○○○路五十四號六樓之八查獲扣得海洛因七小包（驗餘海
洛因淨重計０‧五六公克、包裝重計四‧八一公克）、電子秤一台、分裝袋一五五個
、分裝勺子四支、0000000000號行動電話機具（含晶片）一支等情。因而
撤銷第一審關於上訴人販賣第一級毒品部分之判決，改判論處上訴人連續販賣第一級
毒品罪刑（累犯、無期徒刑），固非無見。
惟查(一)、刑事訴訟法所謂應調查之證據，並不限於具有認定犯罪事實能力之證據，其
有關證據憑信性之證據，即用以證明證據之信用性者，亦包括在內。上訴人始終堅決
否認有販賣海洛因與馬淑儀之犯行，原判決則依憑馬淑儀之供述，認定上訴人以其借
用之0000000000號行動電話一支及不詳號碼之行動電話為聯絡工具，自九
十年四、五月某日起，先後販賣海洛因與馬淑儀二千元份者二次，一千元份者十五次
等情。然卷查馬淑儀於警訊時供稱：「我是從九十年四、五月開始向甲○○購買海洛
因的。」「我都是打甲○○的行動電話0000000000與他聯絡。」（警訊卷
第九頁正面），於第一審供稱：「我向甲○○買了二十幾次的海洛因，……我是打0
000000000的行動電話給他，我錢交給他，他將海洛因給我。」（第一審卷
第五十五頁），於原審訊問之初仍供稱警訊中所供聯絡之電話是對的，嗣始再改稱上
訴人與其聯絡之電話至少有二支等情（原審卷(二)第二六八頁、二九四頁），前後供述
不一，其真實性已非無疑。且依卷附泛亞電信股份有限公司九十二年二月二十六日（
九二）泛亞Ｅ字第０二七五號函所載，該0000000000號電話於九十年九月
七日起至九十一年三月二十六日止，係黃錦和申請使用。而黃錦和於原審證稱：該支
行動電話於九十年九月間交上訴人使用，租用期間均由上訴人使用等語（原審卷(二)第
二一一、二一七頁）。如果無訛，則上訴人於九十年九月七日以前是否有可能使用該
電話與馬淑儀聯絡購買海洛因之事，仍有欠明瞭。而原判決又未調查認定馬淑儀向上
訴人購買海洛因之日期至何時止，在九十年九月七日之後有無販賣之行為，此因攸關
判斷馬淑儀之證言是否可信，原判決未詳查釐清，遽為上開論斷，自有可議。(二)、刑
法上之未遂犯，必須已手於犯罪行為之實行而不遂，始能成立，此觀刑法第二十五
條第一項規定甚明。原判決事實欄記載九十年十月九日下午二時許，經警在台南縣永
康市○○○路五十四號前，查獲約於該址正手欲向上訴人購買毒品之陳旻富，但雙
方尚未交錢，亦未交付海洛因等情，而就此部分論上訴人以販賣第一級毒品未遂罪。
但對於上訴人是否已手於販賣第一級毒品，未予記載認定，理由內復未詳予說明憑
何證據而認定上訴人已手於此次之販賣行為而未遂，遽論以該罪，尚有未洽。(三)、
沒收為從刑，乃刑罰之一種，除違禁物或法文明定不問屬於犯人與否沒收之者外，其
處罰以不及於第三者為原則，自應有刑法第三十八條第一項第二款、第三項前段之適
用，即以屬於犯人所有之物為限。毒品危害防制條例第十九條第一項係規定，犯該條
例第四條至第九條、第十二條、第十三條或第十四條第一項、第二項之罪者，其供犯
罪所用之物沒收之。並未明定不問屬於犯人與否均沒收，故依上開規定宣告沒收之供
犯罪所用之物，以屬於犯人所有者為限。原判決以扣案之海洛因十一小包包裝、電子
秤一台、分裝袋一百五十五個、分裝勺子四支、0000000000號行動電話機
具（含晶片）一支，均係上訴人供販賣第一級毒品所用之物，依上開規定宣告沒收。
但其事實欄記載該行動電話係其借用物，而其餘物品，並未記載認定是否為上訴人所
有，遽依上開法條宣告沒收，亦有未合。上訴意旨指摘原判決關於此部分不當，非無
理由，應認有撤銷發回更審之原因。
據上論結，應依刑事訴訟法第三百九十七條、第四百零一條，判決如主文。
中      華      民      國    九十二    年     十一     月    二十七    日
                              最高法院刑事第三庭
                                  審判長法官  董  明  霈
                                        法官  林  茂  雄
                                        法官  張  祺  祥
                                        法官  郭  毓  洲
                                        法官  吳  三  龍
      右正本證明與原本無異
                                              書  記  官
中      華      民      國    九十二    年     十二     月      五      日
                                                                        Ｖ


司法院資訊處製作；財團法人民間司法改革基金會備份。
